ACORDAO-COMPLETO-2406954

ACÓRDÃO 11594/2020 ATA 37/2020 - SEGUNDA CÂMARA

VISTOS, relatados e discutidos estes autos de aposentadoria deferida em favor de Ângela Meireles Ribeiro dos Santos pela Gerência Executiva do INSS no Rio de Janeiro (Centro) - RJ;
	ACORDAM os Ministros do Tribunal de Contas da União, reunidos em Sessão da 2ª Câmara, nos termos do art. 71, III e IX, da Constituição de 1988, dos arts. 1º, V, 39, II, e 45 da Lei nº 8.443, de 1992, e dos arts. 260, § 1º, e 262, § 2º, do RITCU, ante as razões expostas pelo Relator, em: 
	9.1. assinalar a ilegalidade do ato inicial de aposentadoria em favor de Ângela Meireles Ribeiro dos Santos (à Peça 7 sob o n.º 10271791-04-2016-000745-9) , negando-lhe o respectivo registro;
	9.2. dispensar o ressarcimento das quantias percebidas indevidamente, mas de boa-fé, em consonância com a Súmula nº 106 do TCU;
	9.3. determinar que, no prazo de 15 (quinze) dias contados da ciência desta deliberação, a Gerência Executiva do INSS no Rio de Janeiro (Centro) - RJ adote as seguintes medidas:
9.3.1. faça cessar os pagamentos decorrentes do ato ora considerado ilegal pelo item 9.1 deste Acórdão, sob pena de responsabilidade solidária da autoridade administrativa omissa, nos termos do art. 71, IX, da Constituição de 1988 e do art. 262, caput, do RITCU;
9.3.2. dê ciência do inteiro teor desta deliberação à interessada, alertando-a de que o efeito suspensivo proveniente da eventual interposição de recurso junto ao TCU não a eximirá da devolução dos valores percebidos indevidamente após a notificação, diante do não provimento desse recurso, devendo encaminhar os comprovantes da correspondente notificação ao TCU no prazo de 30 (trinta) dias; 
	9.3.3. encaminhe a este Tribunal, nos termos do art. 262, § 2º, do RITCU, o novo ato de concessão da aludida aposentadoria, sem a ilegalidade indicada nesta deliberação, para que seja submetido à apreciação pelo TCU, na forma do art. 260, caput, do RITCU; 
	9.4. enviar a cópia do presente Acórdão, com o Relatório e a Proposta de Deliberação, à Gerência Executiva do INSS no Rio de Janeiro (Centro) - RJ, para ciência e efetivo cumprimento ao item 9.3 deste Acórdão; e
	9.5. arquivar o presente processo, sem prejuízo de a unidade técnica promover o monitoramento da determinação proferida pelo item 9.3 deste Acórdão, representando ao TCU, se necessário.

Aposentadoria deferida em favor de Angela Meireles Ribeiro dos Santos pela Gerência Executiva do INSS  RJ.

Segunda Câmara

Gerência Executiva do INSS no Rio de Janeiro (Centro) - RJ.

3. Interessada: Ângela Meireles Ribeiro dos Santos (CPF XXX.799.317-XX).

13.1. Ministros presentes: Ana Arraes (Presidente), Augusto Nardes, Aroldo Cedraz e Raimundo Carreiro.
13.2. Ministros-Substitutos presentes: Marcos Bemquerer Costa e André Luís de Carvalho (Relator).

ANDRÉ DE CARVALHO

Trata-se de aposentadoria deferida em favor de Ângela Meireles Ribeiro dos Santos pela Gerência Executiva do INSS no Rio de Janeiro (Centro) - RJ.
Após a análise final do feito, o Auditor Federal Osvaldo Nunes Alves lançou o seu parecer conclusivo à Peça 9, com a anuência, por delegação de competência, do diretor da Sefip (Peça 10) , nos seguintes termos:
" (...) INTRODUÇÃO
1.	Trata-se de ato de concessão inicial de aposentadoria de Angela Meireles Ribeiro dos Santos, ex-servidora da GERÊNCIA EXECUTIVA DO INSS - RIO DE JANEIRO-CENTRO/RJ - INSS/MPS.
2.	O ato foi submetido, para fim de registro, à apreciação do Tribunal de Contas da União (TCU) , de acordo com o art. 71, inciso III, da Constituição Federal. O cadastramento e a disponibilização ao TCU ocorreram por intermédio do Sistema de Apreciação e Registro de Atos de Admissão e Concessões, na forma dos arts. 2º, caput e incisos I a VI, e 4º, caput, da Instrução Normativa - TCU 78/2018.
EXAME TÉCNICO
3.	A Segunda Câmara, por meio do Acórdão 6600/2017-TCU, da lavra do Ministro Substituto André Luís de Carvalho, determinou o destaque do ato de aposentadoria em favor de Ângela Meireles Ribeiro dos Santos (CPF XXX.799.317-XX) do TC Processo 013.643/2017-7, para a realização de diligência, de acordo com o parecer emitido pelo Ministério Público (peças 1-2) .
4.	Esta Unidade Técnica promoveu a diligência determinada pelo Relator, nos termos propostos pelo Ministério Público (peça 3) .
5.	Em resposta à diligência, a entidade de origem encaminhou a esta unidade técnica a documentação juntada aos presentes autos (peça 5) , cujo exame revelou que o cálculo da média considerou somente o período de maio/2005 a abril/2015 (mês de admissão e mês da aposentação) . Não foram computadas, portanto, as 80 (oitenta) maiores remunerações da servidora, como preceitua o art. 1º da Lei 10.887/2004, verbis:
Art. 1o No cálculo dos proventos de aposentadoria dos servidores titulares de cargo efetivo de qualquer dos Poderes da União, dos Estados, do Distrito Federal e dos Municípios, incluídas suas autarquias e fundações, previsto no § 3o do art. 40 da Constituição Federal e no art. 2o da Emenda Constitucional no 41, de 19 de dezembro de 2003, será considerada a média aritmética simples das maiores remunerações, utilizadas como base para as contribuições do servidor aos regimes de previdência a que esteve vinculado, correspondentes a 80% (oitenta por cento) de todo o período contributivo desde a competência julho de 1994 ou desde a do início da contribuição, se posterior àquela competência.' 
§ 1o As remunerações consideradas no cálculo do valor inicial dos proventos terão os seus valores atualizados mês a mês de acordo com a variação integral do índice fixado para a atualização dos salários-de-contribuição considerados no cálculo dos benefícios do regime geral de previdência social.
§ 2o A base de cálculo dos proventos será a remuneração do servidor no cargo efetivo nas competências a partir de julho de 1994 em que não tenha havido contribuição para regime próprio.
6.	Observa-se que foi considerado somente o período de tempo de serviço na entidade, tendo sido desprezado o tempo de contribuição dos períodos averbados e computados para a inativação da servidora (mais de 34 anos) .
7.	Dessa forma, houve descumprimento ao preceituado no art. 1º da Lei n. 10.887/2004, bem como à jurisprudência do TCU (Acórdão 2505/2017-TCU-Plenário, de relatoria do Ministro Benjamin Zymler) .
8.	Cabe ressaltar que o ato de concessão foi encaminhado para apreciação por esta Corte de Contas há menos de cinco anos; portanto, não se faz necessária a prévia oitiva da interessada.
9.	Ante o descumprimento do teor do art. 1º da Lei n. 10.887/2004, o ato de concessão de aposentadoria de Ângela Meireles Ribeiro dos Santos está ilegal.
CONCLUSÃO
10. Em razão do exposto e tendo em vista as análises realizadas no ato de concessão de aposentadoria de Ângela Meireles Ribeiro dos Santos, esta Unidade Técnica considera que o ato em tela pode receber a chancela de ilegalidade e ter negado seu registro por esta Egrégia Corte.
PROPOSTA DE ENCAMINHAMENTO
11. Ante o exposto, propõe-se:
a)	considerar ilegal e recusar registro ao ato inicial de aposentadoria Ângela Meireles Ribeiro dos Santos (CPF XXX.799.317-XX) , com base nos arts. 71, inciso III, da Constituição Federal, 1º, inciso V, e 39, inciso II, da Lei 8.443/1992 e 260, § 1º, do Regimento Interno do Tribunal de Contas da União (TCU) ;
b)	dispensar a devolução dos valores indevidamente recebidos até a data da ciência da Gerência Executiva do INSS - Rio de Janeiro-Centro/RJ do Acórdão que vier a ser proferido, com base no Enunciado 106 da Súmula da Jurisprudência do TCU;
c)	esclarecer à interessada que, no caso de não provimento de recurso eventualmente interposto junto ao TCU, deverão ser repostos os valores recebidos após a ciência da deliberação;
d)	determinar à Gerência Executiva do INSS - Rio de Janeiro-Centro/RJ, com base no art. 45 da Lei 8.443/1992, que:
d.1) faça cessar os pagamentos decorrentes do ato impugnado, comunicando ao TCU, no prazo de quinze dias, as providências adotadas, nos termos dos art. 262, caput, do Regimento Interno do TCU, 8º, caput, da Resolução - TCU 206/2007 e 19, caput, da Instrução Normativa - TCU 78/2018;
d.2) emita novo ato, livre da irregularidade apontada, submetendo-o a este Tribunal no prazo de trinta dias, nos termos dos arts. 262, § 2º, do Regimento Interno do TCU e art. 19, § 3º, da Instrução Normativa TCU 78/2018;
d.3) informe à servidora o teor do Acórdão que vier a ser prolatado, encaminhando ao TCU, no prazo de trinta dias, comprovante da data de ciência pela respectiva interessada, nos termos do art. 4º, § 3º, da Resolução - TCU 170/2004."
3.	Enfim, por intermédio da Exma. Sra. Procuradora-Geral Cristina Machado da Costa e Silva, o MPTCU anuiu, em cota singela (Peça 11) , à referida proposta da Sefip.
É o Relatório.

não há.

Procuradora-Geral Cristina Machado da Costa e Silva.

APOSENTADORIA VOLUNTÁRIA COM OS PROVENTOS PROPORCIONAIS. CÁLCULO DOS PROVENTOS PELA MÉDIA DAS REMUNERAÇÕES, A DESPEITO, PARA AS 80% ÚLTIMAS REMUNERAÇÕES, ESSE CÁLCULO NÃO TER CONSIDERADO OS VALORES PERCEBIDOS EM FACE DO REGIME GERAL DA PREVIDÊNCIA SOCIAL. ILEGALIDADE E NEGATIVA DE REGISTRO. DETERMINAÇÕES.

APOSENTADORIA (APOS)

Secretaria de Fiscalização de Pessoal (Sefip).

Trata-se de aposentadoria deferida pela Gerência Executiva do INSS no Rio de Janeiro (Centro) - RJ sob as seguintes condições:
	Peça
	Beneficiária
	Data de Nascimento
	Tipo de Ato e
de Aposentadoria
	Vigência
	Enviado
ao TCU

	7
	Ângela Meireles Ribeiro dos Santos
	5/2/1956
	Inicial por
Aposentadoria Voluntária
	5/5/2015
	9/9/2016

2.	Como visto, a Sefip destacou que, no cálculo da média das contribuições da interessada, foi considerado somente o período entre maio de 2005 e abril de 2015, como o mês de admissão no cargo público e o mês de aposentação, não tendo, assim, sido computadas as 80% maiores remunerações, em desacordo com o art. 1º da Lei n.° 10.887, de 2004.
3.	Por esse prisma, após a análise final do feito, a Sefip pugnou pela ilegalidade do aludido ato de aposentadoria, tendo o MPTCU anuído a essa proposta.
4.	O TCU pode incorporar o parecer da Sefip a estas razões de decidir.
5.	Não por acaso, no seu parecer à Peça 1, o Parquet especial também assinalou que a interessada teria exercido, por 10 anos e 15 dias, o cargo de técnico do seguro social e, por 8 meses e 10 dias, o emprego em empresa privada, além de, por 23 anos, 11 meses e 6 seis dias, ter exercido o trabalho autônomo, mas, como a interessada teria sido aposentada voluntariamente, com o fundamento no art. 40, § 1º, III, "a", da CF88, com a redação dada pelo art. 1º da EC n.º 41, de 2003, os correspondentes proventos deveriam corresponder à média aritmética simples das 80% maiores remunerações, utilizando como base as contribuições aos respectivos regimes de previdência social e, inclusive, ao Regime Geral de Previdência Social (RGPS) , em conformidade com a jurisprudência do TCU, a exemplo do Acórdão 1176/2015-TCU-Plenário.
6.	Ocorre, então, que as contribuições ao RGPS não teriam sido computados no aludido cálculo das remunerações, mas apenas as contribuições ao Regime Próprio de Previdência Social, restando indevidamente majorada a aludida média pelas 80% maiores remunerações utilizadas como base para o cálculo dos proventos da referida aposentadoria, em desacordo, assim, com o art. 1º da Lei n.º 10.887, de 2004.
7.	O TCU deve determinar, pois, que o órgão de origem emita o novo ato de concessão para a aludida aposentadoria, sem a aludida ilegalidade, em sintonia com a jurisprudência do TCU, a exemplo do Acórdão 7527/2013-TCU-Primeira Câmara, e dos Acórdãos 4.921/2013 e 9.205/2017, da 2ª Câmara.
8.	Diante, enfim, da entrada do aludido ato de aposentadoria no TCU há menos de 5 anos, não seria necessária a prévia oitiva da aludida interessada, estando esse entendimento em plena consonância com a jurisprudência do STF (v.g.: MS-25.116 e MS-25.403) e com a exceção prevista na Súmula Vinculante n.º 3 do STF, além de estar em sintonia com a jurisprudência do TCU (v. g.: Acórdão 587/2011-TCU-Plenário, entre outros) .
9.	O TCU deve assinalar, portanto, a ilegalidade do aludido ato de aposentadoria para lhe negar o respectivo registro, sem prejuízo, contudo, de dispensar o ressarcimento das quantias percebidas indevidamente, mas de boa-fé, nos termos da Súmula nº 106 do TCU.
Ante o exposto, pugno pela prolação do Acórdão ora submetido a este Colegiado.
	
TCU, Sala das Sessões, em tagDataSessao.
Ministro-Substituto ANDRÉ LUÍS DE CARVALHO 
Relator